【裁判字號】    95,訴,321
【裁判日期】    950602
【裁判案由】    撤銷贈與等
【裁判全文】
臺灣桃園地方法院民事判決               95年度訴字第321號
原      告  美商花旗銀行股份有限公司
法定代理人  丁○○
訴訟代理人  丙○○
            戊○○
被      告  乙○○
            甲○○
上列當事人間請求撤銷贈與等事件，於民國95年5 月19日辯論終
結，本院判決如下：
    主  文
被告乙○○、甲○○間就坐落桃園縣龍潭鄉○○○段四方林小段
第九０九之七地號土地所有權應有部分十萬分之六百一十三及坐
落其上同段第二八七四建號（門牌：桃園縣龍潭鄉○○路○段五
十六巷二十三弄三十號）之不動產，所為贈與之債權行為及所有
權移轉之物權行為，均應予撤銷。
被告甲○○應將桃園縣龍潭地政事務所就前項不動產，以贈與為
原因所為之所有權移轉登記塗銷。
訴訟費用由被告負擔。
    事  實
甲、原告方面：
壹、聲明：如主文所示。
貳、陳述：
一、緣被告乙○○、甲○○為父女關係，而被告乙○○於民國86
    年7 月21日與訴外人方欣琪共同與原告簽訂「消費性房屋抵
    押借款暨擔保透支約定書」，向原告借款共計新臺幣（下同
    ）2,688,864 元，並共同簽發本票2 紙。當時方欣琪雖提供
    其名下坐落於桃園縣桃園市○路段1198之8 、1201之1 地號
    及其基地建號13388 號建物設定抵押權予原告，惟被告乙○
    ○自90年4 月8 日起即未依約按期繳納貸款本息，原告雖於
    實行抵押權後，仍有不足額債權1,708,178 元。被告乙○○
    與方欣琪應就上開不足額債權負連帶清償責任，原告業已取
    得對其2 人財產得為強制執行之執行名義（本院90年度票實
    字第5280號民事裁定及其確定證明書）。然原告於調取被告
    乙○○其他所有之不動產時，始發現被告乙○○所有坐落桃
    園縣龍潭鄉○○○段四方林小段第909-7 地號土地所有權應
    有部分十萬分之六百一十三及坐落其上同段第2874建號（門
    牌：桃園縣龍潭鄉○○路○ 段56巷23弄30號）之不動產（下
    稱系爭土地及建物），於94年3 月1 日以贈與為原因，移轉
    所有權登記予被告甲○○，該贈與行為係發生在被告乙○○
    逾期還款及原告查封拍賣抵押物之後，可證明被告間之贈與
    行為係為逃脫被告乙○○所應負擔之債務清償責任所為之詐
    害原告債權之行為。
二、被告乙○○原任職於訴外人東芳貿易股份有限公司（下稱東
    芳公司），亦經臺灣台北地方法院92年度執字40994 號強制
    執行扣薪在案，惟其已於94年7 月份離職，無法繼續執行，
    故被告乙○○已無其他可供執行之財產，其贈與系爭不動產
    予被告甲○○之無償行為及不動產移轉登記行為確實有損害
    原告之債權，爰依民法第244條之規定，提起本件訴訟。
參、證據：提出消費性房屋抵押借款暨擔保透支約定書1 件、本
    票2 紙、本院91執水字第6797號分配表、本院90年度票實字
    第5280號民事裁定及其確定證明書、土地登記謄本、建物登
    記謄本、桃園縣大溪地政事務所不動產異動索引表、乙○○
    、方欣琪之最新財產歸屬資料清單及綜合所得稅各類所得資
    料清單、臺灣台北地方法院92年度執字40994 號執行命令各
    1 件為證。
乙、被告方面：
壹、聲明：駁回原告之訴
貳、陳述：
    系爭土地及建物原登記為被告乙○○配偶方章淑娥所有，曾
    於84年12月22日由設定最高限額抵押權給訴外人中國農民銀
    行股份有限公司（下稱農民銀行）。嗣後方章淑娥過世，因
    為其他子女都已拋棄繼承，故由被告乙○○於92年辦理繼承
    登記而成為系爭土地及建物之所有權人。惟之後農民銀行在
    93年間要查封拍賣系爭土地及建物，被告甲○○為了保住系
    爭房地原有意承買，惟資力不足而與農民銀行洽談債務處理
    方式，協商結果農民銀行同意由被告甲○○擔任被告乙○○
    之連帶保證人，而撤銷查封系爭土地及建物。被告乙○○因
    念及被告甲○○需為其長期背負債務，故於93年、94年先後
    兩次將系爭土地及建物所有權應有部分各二分之一贈與被告
    甲○○。被告甲○○係為保主系爭土地及建物，而擔任被告
    乙○○債務之連帶保證人始其所有權，原告不應主張撤銷贈
    與。
丙、本院依職權調閱本院91年度執字第6797號執行卷宗。
    理  由
一、原告主張：被告乙○○於86年7 月1 日以訴外人方欣琪為連
    帶保證人向伊借款2,688,864 元，並簽立本票2 紙，方欣琪
    雖提供其名下之不動產設定抵押權予伊，惟被告乙○○自90
    年4 月8 日起即未依約繳納本息，伊業已取得對被告乙○○
    與方欣琪之執行名義，然伊就上開不動產實行抵押權後，仍
    有債權1,708,178 元不足受償（下稱系爭債權），被告乙○
    ○竟於93、94年間分兩次將其所有之系爭土地及建物，無償
    贈與其女即被告甲○○，並於94年3 月11日完成所有權移轉
    登記等之事實，業據提出與伊所述相符之消費性房屋抵押借
    款暨擔保透支約定書1 件、本票2 紙、本院91執水字第6797
    號分配表、本院90年度票實字第5280號民事裁定及其確定證
    明書、土地登記謄本、建物登記謄本、桃園縣大溪地政事務
    所不動產異動索引表為證（見本院卷第7-22頁），且為被告
    所不爭執，堪信為真正。
二、原告復主張：被告間就系爭土地及建物所為之上開無償贈與
    行為已害及伊對被告乙○○所有之系爭債權，伊得依民法第
    244 條之規定請求撤銷等語，然為被告所否認，並辯以上詞
    。經查：
  (一)按債務人所為之無償行為，有害及債權者，債權人得聲請法
    院撤銷之，民法第244 條第1 項定有明文。又所謂害及債權
    ，乃指債務人之行為，致積極的減少財產，或消極的增加債
    務，因而使債權不能獲得清償之情形，若債權人之債權，因
    債務人之行為，致有履行不能或困難之情形者，即應認為有
    損害於債權人之權利，並不以債務人因其行為致陷於無資力
    為限（最高法院81年度臺上字第207 號判決、45年臺上字13
    16號判例意旨參照）。蓋債務人所有之財產，除對於特定債
    權人設有擔保物權外，應為一切債務之總擔保，倘債務人將
    財產贈與他人，且非用以清償具有優先受償權之債務，對於
    普通債權人，即難謂無詐害行為，合先敘明。
  (二)被告辯稱：系爭土地及建物業已設定抵押權予訴外人農民銀
    行，嗣因農民銀行實行抵押權而查封、拍賣系爭土地及建物
    ，被告甲○○原欲承買之，惟資力不足，乃與農民銀行協商
    由被告甲○○擔任被告乙○○對農民銀行所負債務之連帶保
    證人，農民銀行因而撤銷查封登記等語，雖為原告所不爭執
    ，並有上述登記謄本、異動索引在卷足憑，足認屬實。然查
    ，系爭土地及建物固設定有權利人為農民銀行之第1 順位最
    高限額抵押權，金額為558 萬元，抵押權人就抵押物固有優
    先受償之權，惟如受償後仍有餘額，該餘額仍應為債務人一
    切債務之總擔保。系爭土地及建物既因被告甲○○與其第1
    順位抵押權人農民銀行協商後撤銷查封而未經拍賣，復因不
    動產價值並非一成不變，而有隨市場行情波動可能，又被告
    乙○○對農民銀行之債務當據陸續清償中，農民銀行始暫無
    行使抵押權之舉，可認該債務亦在減少中，則系爭土地及建
    物之價值是否不足清償對農民銀行之債權，抑或於農民銀行
    受償後仍有餘額，尚屬未知，自應視為被告乙○○一切債務
    之總擔保，首堪認定。
  (二)次查，依被告所辯：被告甲○○為保系爭土地及建物不被拍
    賣，原有意承買，惟因無資力而與農民銀行協商等語，足認
    被告甲○○並無資力提出系爭土地及建物之對價。又被告甲
    ○○固擔任被告乙○○對農民銀行所負債務之連帶保證人，
    然與承擔債務尚屬有別，被告乙○○之債務並未因而減少，
    是被告乙○○因而所受利益與被告乙○○將系爭土地及建物
    所有權移轉登記予被告甲○○間，顯難認有對價關係，則被
    告乙○○將系爭土地及建物所有權移轉登記予被告甲○○，
    係無償行為，亦足認定。
  (三)再查，原告主張被告乙○○除系爭土地及建物，已別無其他
    財產，亦無工作收入等語，亦據提出被告乙○○之財產歸屬
    資料清單、93年度綜合所得稅各類所得資料清單各乙件為證
    ，且為被告乙○○所不爭執（見本院卷第38、39、56頁），
    亦堪信採。本件被告乙○○於對原告所有系爭債權仍未清償
    ，且已無資力之際，竟仍將系爭土地及建物無償贈與被告甲
    ○○，被告乙○○上開行為已足認定有害於原告之債權無誤
    。
三、按債務人所為之無償行為，有害及債權者，債權人得聲請法
    院撤銷之；債務人之行為非以財產為標的，或僅有害於以給
    付特定物為標的之債權者，不適用前2 項之規定，民法第24
    4 條第1 項、第3 項定有明文。且債權人依民法第244 條第
    1 項規定，撤銷債務人所為之無償行為者，此債務人之法律
    行為除有特別規定外，無論為債權行為抑為物權行為，均非
    所問，最高法院42年台上字第323 號判例意旨足資參照。本
    件被告乙○○將系爭土地及建物贈與被告甲○○時，原告已
    為被告乙○○之債權人，已如前述，又原告係於95年2 月21
    日查詢被告乙○○資產而列印卷附土地、建物登記謄本時，
    始知被告間上開無償贈與及移轉之行為，亦據原告主張在卷
    ，核與上述謄本之列印時間相符，且為被告所不爭執，是原
    告於95年2 月27日提起本件訴訟（見本院卷第4 頁），顯未
    逾民法第245 條所規定1 年之除斥期間。另被告間上開贈與
    及移轉系爭土地所有權應有部分之行為，確有害及原告之債
    權，均已認定如前。再者，被告間就系爭土地及建物所為之
    無償行為，係以財產為標的，原告對被告乙○○之債權又非
    以給付特定物為標的，則揆諸上揭法律規定及判例說明，原
    告訴請撤銷被告間就系爭土地及建物所為無償贈與之債權及
    物權行為，自屬有據。
四、末按，債權人依第1 項或第2 項之規定聲請法院撤銷時，得
    並聲請命受益人或轉得人回復原狀，民法第244 條第4 項前
    段亦有明文。本件原告得依民法第244 條第1 項之規定請求
    撤銷被告間所為之前述債權及物權行為，既足認定，則依上
    揭法律規定，原告進而請求受益人即被告甲○○應將桃園縣
    龍潭地政事務所就系爭土地及建物以贈與為原因所為之所有
    權移轉登記予以塗銷，以回復此部分所有權人為被告乙○○
    之原狀，自亦於法有據。
五、從而，原告依民法第244 條第1 項、第4 項前段之規定，訴
    請判決被告間就坐落桃園縣龍潭鄉○○○段四方林小段第90
    9-7 地號土地所有權應有部分十萬分之六百一十三及坐落其
    上同段第2874建號（門牌：桃園縣龍潭鄉○○路○ 段56巷23
    弄30號）之不動產，所為贈與之債權行為及所有權移轉之物
    權行為，均應予撤銷。被告甲○○並應將桃園縣龍潭地政事
    務所就上揭不動產，以贈與為原因所為之所有權移轉登記塗
    銷，均為有理由，應予准許。
六、本件事證已臻明確，兩造其餘之主張、陳述及所提之證據資
    料，核與判決結果無何影響，爰不一一論述，附此敘明。
七、據上論結，本件原告之訴為有理由，依民事訴訟法第78條，
    判決如主文。
中    華    民    國    95    年    6     月    2     日
                  民事第二庭    法  官  范明達
以上正本係照原本作成
如對本判決上訴，須於判決送達後20日內向本院提出上訴狀
中    華    民    國    95    年    6     月    9     日
                                書記官  江世亨


司法院資訊處製作；財團法人民間司法改革基金會備份。
